【裁判字號】    94,簡上,70
【裁判日期】    950227
【裁判案由】    違反動產擔保交易法
【裁判全文】
臺灣宜蘭地方法院刑事判決              94年度簡上字第70號
上  訴  人
即  被  告  乙○○
上列上訴人因違反動產擔保交易法案件，不服本院羅東簡易庭94
年度羅簡字第240號中華民國94年9月30日第一審簡易判決（聲請
案號：臺灣宜蘭地方法院檢察署94年度偵字第826號），提起上
訴，本院管轄之第二審合議庭逕為第一審判決如下：
    主  文
原判決撤銷。
乙○○無罪。
    理  由
一、聲請簡易判決處刑意旨略以：乙○○於民國92年6月20日，
    向復華商業銀行股份有限公司文心分行（下稱復華銀行）貸
    款新台幣（下同）320,000元，約定乙○○自92年8月1日至
    95年7月1日，分36期償還上開貸款，每期應償還11,872元，
    以乙○○所有車牌號碼U2-3782號自用小貨車作為擔保，並
    依動產擔保交易法規定設定車輛動產抵押權予復華銀行，經
    台灣省交通處公路局宜蘭監理站辦理登記在案。嗣於93年7
    月23日，上開動產擔保債權依法讓與匯豐汽車股份有限公司
    （下稱匯豐汽車公司），並完成變更登記。詎乙○○上開貸
    款繳納至93年12月1日（即第17期），即未依約清償，竟意
    圖不法之利益，於不詳時間，將上開車輛遷移無蹤，致匯豐
    公司之債權無從實現，足生損害於匯豐公司。因認被告乙○
    ○涉犯動產擔保交易法第38條動產擔保交易之債務人，意圖
    不法之利益，將標的物遷移，致生損害於債權人之罪嫌等語
    。
二、按犯罪事實應依證據認定之，無證據不得推定其犯罪事實；
    又不能證明被告犯罪者，即應諭知無罪之判決，刑事訴訟法
    第154條第2項、第301條第1項分別定有明文。次按刑事訴訟
    法第161條已於91年2月8日修正公布，其第1項規定：檢察官
    就被告犯罪事實，應負舉證責任，並指出證明之方法。因此
    ，檢察官對於起訴之犯罪事實，應負提出證據及說服之實質
    舉證責任。倘其所提出之證據，不足為被告有罪之積極證明
    ，或其指出證明之方法，無從說服法院以形成被告有罪之心
    證，基於無罪推定之原則，自應為被告無罪判決之諭知（最
    高法院92年台上字第128號判例要旨參照）。又認定不利於
    被告之事實，須依積極證據，苟積極證據不足為不利於被告
    事實之認定時，即應為有利於被告之認定，更不必有何有利
    之證據（最高法院30年上字第816號判例要旨參照）。另按
    動產擔保交易法第38條犯罪之成立，除為動產擔保交易之債
    務人有將標的物遷移、出賣、出質、移轉、抵押或其他處分
    之行為外，尚須其主觀上有不法利益之意圖始足構成。
三、本件聲請簡易判決處刑意旨認被告乙○○涉犯動產擔保交易
    法第38條罪嫌，無非係以下列證據為據：
（一）被告於偵查中之供詞。
（二）告訴代理人甲○○於偵查中之指訴。
（三）貸款暨動產抵押契約書、動產擔保交易動產抵押設定登記
      申請書、動產擔保交易動產抵押移轉契約書、動產擔保交
      易動產抵押設定債權人變更登記申請書各1份。
（四）匯豐汽車公司94年2月21日客戶分期繳款紀錄查詢單1份。
（五）匯豐汽車公司94年12月22日分期繳款紀錄1份。
四、被告之辯解：
    被告乙○○固坦承有於上開時、地，向復華銀行貸款320,00
    0元，並依上開約定分期清償及設定動產抵押，嗣復華銀行
    將該債權讓與匯豐汽車公司之事實（見本院卷第56頁）。而
    上開坦承之事實，並有貸款暨動產抵押契約書、動產擔保交
    易動產抵押設定登記申請書、動產擔保交易動產抵押移轉契
    約書、動產擔保交易動產抵押設定債權人變更登記申請書各
    1 份在卷可參（見偵卷第6頁至第9頁），堪認屬實。惟被告
    乙○○堅詞否認有何違反動產擔保交易法之犯行，辯稱：
（一）被告分別自94年1月3日至94年1月11日、94年2月4日至94
      年2月15日、94年4月16日至94年4月28日、94年5月18日至
      94年5月28日、94年9月12日至94年9月16日，因病住院治
      療，始延誤繳納貸款，主觀上並無不法利益之意圖。
（二）況自94年1月1日至94年10月1日，每期應繳納之款項，被
      告均有繳納，僅係因上開因素而稍有遲延，且被告於94年
      10月21日亦繳清本件全部貸款，主觀上自無不法利益之意
      圖。
五、本院之判斷：
（一）告訴代理人甲○○雖於94年4月18日偵查中指訴：被告只
      有繳納18期，尚有19期未繳納等語（見偵卷第28頁）。且
      依匯豐汽車公司94年2月21日客戶分期款繳款記錄查詢單
      ，顯示被告於93年12月29日繳納93年12月1日第17期貸款
      後，即未再繳納，此有該查詢單1紙在卷可參（見偵卷第
      11頁）。惟觀之被告就94年1月1日第18期貸款、94年2月1
      日第19期貸款，均係於94年4月4日繳納；94年3月1日第20
      期、94年4月1日第21期貸款、94年5月1日第22期貸款，均
      係於94年5月25日繳納；94年6月1日第23期貸款，係於94
      年6月3日繳納；94年7月1日第24期貸款，係於94年7月7日
      繳納；94年8月1日第25期貸款，係於94年8月21日繳納；
      94年9月1日第26期貸款，係於94年9月23日繳納；94年10
      月1日第27期貸款，係於94年9月30日繳納，此有匯豐汽車
      公司繳款書、統一超商股份有限公司代收款專用繳款證明
      各10張在卷可參（見本院卷第33頁至第38頁），足見被告
      繳納上開貸款雖有遲延情況，惟仍有繳納。又被告自94年
      1月3日至94年1月11日，因罹患肺炎、氣喘及急性鼻竇炎
      住院；自94年2月4日至94年2月15日，因車禍受有右膝膕
      撕裂傷、右側肩峰鎖骨關節脫位、右臀挫傷併血腫之傷害
      而住院；自94年4月16日至94年4月28日，因右膝膕撕裂傷
      清創修補術術後、右側肩峰鎖骨關節脫位開放性復位併內
      固定術術後、右臀挫傷、腰部扭挫傷住院；自94年5月18
      日至94年5月28日，因肺炎、氣喘併急性發作、急性竇炎
      、坐骨神經痛住院；自94年9月12日至94年9月16日，因右
      肩韌帶受損術後癒合住院治療，此有羅東聖母醫院診斷證
      明書5張在卷可佐（見本院卷第39頁至第43頁）。況被告
      於94年10月21日亦繳清自94年11月1日第28期至95年7月1
      日第36期貸款，此有郵政跨行匯款申請書、匯豐汽車公司
      94年12月22日客戶繳款記錄各1張在卷足憑（見本院卷第4
      7頁、第63頁），可證被告自94年1月1日至94年10月1日之
      貸款遲延繳納，係因身罹疾病或車禍住院治療所致，其自
      始即無故意不繳納上開貸款之意，故被告顯無意圖不法之
      利益甚明。
（二）又貸款暨動產抵押契約書第10條約定：車牌號碼U2-3782
      號自用小貨車應存放在宜蘭縣羅東鎮○○街97號4樓被告
      住處，此有該契約書1份在卷可參（見偵卷第6頁）。而被
      告於94年4月6日偵查中供稱：車子借我先生朋友使用，車
      子平常都是我先生在使用比較多，車子一直都在工地使用
      ，因為我先生是打零工，所以車子都不在家裡等語（見偵
      卷第21頁）；於94年5月2日偵查中供稱：車子我先生在開
      ，有時候是他朋友在開等語（見偵卷第35頁）。惟本件動
      產擔保抵押物為自用小貨車，係屬交通工具，供被告日常
      生活或載貨使用，且承前述，被告於上開期間大部分均生
      病住院，其顯然無法使用該車輛，則被告將車輛交由其夫
      及其夫之友人使用，核與常理相符，故尚難以此即認被告
      係意圖不法之利益，而將標的物遷移不明。
（三）綜上所述，被告主觀上既無不法利益之意圖，揆諸前揭構
      成要件說明，自不能以動產擔保交易法第38條罪名相繩。
      此外，復查無其他積極證據足認被告有違反動產擔保交易
      法第38條之犯行，檢察官所提出之上開證據，不足為被告
      有罪之積極證明，無從說服本院以形成被告有罪之心證，
      依照前揭法條規定及判例要旨，自應為無罪之判決。
六、又檢察官聲請以簡易判決處刑之案件，法院認應為無罪之諭
    知者，應適用通常程序審判，刑事訴訟法第452條、第451條
    之1第4項第3款定有明文。本件被告上訴意旨指摘原判決不
    當，本院認其上訴為有理由，且原審誤用簡易程序判處被告
    罪刑，於法未合，應由本院合議庭予以撤銷，並改依第一審
    通常程序審判。
七、適用之法律：
    刑事訴訟法第455條之1第3項、第369條第1項前段、第452條
    、第451之1第4項第3款、第364條、第301條第1項。
本案經檢察官吳宇青到庭執行職務。
中    華    民    國    95    年    2     月    27    日
                  刑事第二庭    審判長法  官  林明山
                                      法  官  謝佩玲
                                      法  官  蘇錦秀
以上正本證明與原本無異。
如不服本判決，應於判決送達後10日內向本院提出上訴狀（應抄
附繕本）。告訴人或被害人如對於本判決不服者，應具備理由請
求檢察官上訴，其上訴期間之計算係以檢察官收受判決正本之日
期為準。
                                      書記官  陳雅君
中    華    民    國    95    年    2     月    27    日


司法院資訊處製作；財團法人民間司法改革基金會備份。
